【裁判字號】    98,訴,876
【裁判日期】    980730
【裁判案由】    損害賠償
【裁判全文】
臺灣臺中地方法院民事判決               98年度訴字第876號
原      告  乙○○
被      告  甲○○
訴訟代理人  林開福  律師
複代理人    林巧雲  律師
上列被告因妨害名譽案件（本院97年度易字第1113號），經原告
提起刑事附帶民事訴訟請求損害賠償（本院98年度附民字第70號
），本院刑事庭裁定移送前來，本院於民國98年7月16日言詞辯
論終結，判決如下：
    主      文
被告應給付原告新臺幣壹拾萬元，及自民國九十七年五月十六日
起至清償日止，按週年利率百分之五計算之利息。
原告其餘之訴駁回。
本判決原告勝訴部分得假執行。但被告如以新臺幣參萬肆仟元為
原告預供擔保，得免為假執行。
    事實及理由
一、原告主張：被告原為私立亞洲大學（下稱亞洲大學）財經法
    律系系主任，民國96年2月8日上午10時許，在該校學生或老
    師得自由出入之財經法律系系辦公室內，召開系務會議時，
    因對原告提出之教學實施計畫不滿，雙方遂引起爭執，被告
    竟於上開場所，對原告辱罵「幹你娘」（台語）言語，不但
    侮辱原告之名譽，亦已嚴重影響全校師生對原告之評價，貶
    抑原告之社會地位，對原告名譽造成毀損，使原告受到精神
    上不堪之痛苦。原告自上開事件發生後，除遭受無端壓力外
    ，尚產生心悸恐懼、神經衰弱、精神恍惚、焦慮及睡眠障礙
    等情形，先後二次至中國醫藥大學附設醫院（下稱中國醫藥
    學院）精神醫學部求診。被告上開侵害原告名譽之行為，業
    由臺灣臺中地方法院檢察署（下稱臺中地檢署）檢察官以96
    年度偵字第26253號提起公訴，並經本院刑事庭以97年度易
    字第1113號妨害名譽等案件判處罪刑。而原告現為亞洲大學
    財經法律系專任講師及國立中正大學法律學研究所博士候選
    人。歷任私立朝陽科技大學、私立僑光技術學院、私立嶺東
    技術學院及私立修平技術學院兼任講師，並為多個社會服務
    團體之委員與講師，除盡力於法學教育外，亦參與各項公益
    活動及社會服務。而被告學歷為博士，並曾任財政部專員、
    科長、專門委員、行政院公平交易委員會法務處長、委員、
    亞洲大學學務長、財經法律學系系主任，現為國立中央大學
    財務金融學系兼任副教授、世新大學法律學系兼任副教授、
    中原大學財經法律系兼任副教授等，審酌兩造之教育程度、
    職業、身分、經濟狀況及原告所受之精神痛苦等情，依侵權
    行為法律規定，請求被告賠償精神慰撫金新臺幣（下同）12
    0萬元。又本件於臺中地檢署偵辦期間，為多家新聞媒體（
    聯合報、自由時報、蘋果日報、東森電視新聞）報導於眾，
    原告因此遭受眾多壓力，包含原告之任職學校亦擔憂本案影
    響學校之形象，使原告窮於解釋、一再陳述不堪之案發過程
    ，身心俱疲，導致原告蒙受之羞辱及名譽上所受之損害甚大
    ，併依民法第195條第1項後段規定，請求回復名譽之適當處
    分，即以被告公然侮辱原告之具體情狀、原告所受精神痛苦
    、損害之實際情況及兩造之身分、地位等情，請求被告於新
    聞媒體，刊登如附件之道歉啟事一日，以回復原告之名譽等
    語。並聲明：（一）被告應給付原告120萬元，及自起訴狀
    繕本送達被告之翌日（97年5月16日）起至清償日止，按週
    年利率百分之5計算之利息。（二）被告應於中國時報、聯
    合報及蘋果日報不限何版、以6公分乘10公分版面、字體大
    小及直式或橫式不拘，刊登如附件所示之道歉啟事一日。
二、被告則否認有上開侵害原告名譽之行為，並以：
（一）當日會議進行中原告表示要提前離席，且突然拿出並非當
      時討論事項之「中區法治保護暨社區關懷中心」實施計劃
      要求其他老師分擔工作。被告為確保會議進行流暢，即向
      原告表示會後再拿給其他老師參閱。詎原告不理會當時正
      舉行系務會議，尚有其他師生在場，亦不顧被告為其上司
      及會議主持者，竟將一大包資料向被告摔過來，並以右手
      之拇指與食指朝被告指指點點說：「我不幹了！你給我注
      意，你給我等著瞧！」等言詞，被告乃以會議主持人之身
      分勸導原告，原告卻出言頂撞，且以如此粗暴之行徑表示
      不滿，使被告尊嚴盡失，並因一時驚嚇，脫口而出「幹什
      麼」等語，而當時在場與會之人員即證人張智聖於96年12
      月20日刑事案件偵訊時曾證稱：「當時原告有拿一疊資料
      摔桌上，被告就站起來，時間只有幾秒鐘，大家有嚇一跳
      ，伊沒有聽到被告有罵幹你娘」；證人蔡佩芬於97年1月2
      1日偵訊時亦稱：「那一天原告情緒有一點失控，她手上
      有一疊資料就往被告方向摔過去，被告就跳起來，並說妳
      幹嘛，伊沒有聽到他講幹你娘」等語，均足見被告當天突
      受驚嚇，反射說出「幹什麼」或「幹嘛」，而非所謂「幹
      你娘」。至證人唐淑美及林石根在偵訊中之證詞雖與證人
      張智聖或蔡佩芬之證述不全相同，然由於原告向被告摔資
      料之動作事發突然，證人唐淑美及林石根受到驚嚇之餘，
      亦不無有將「幹什麼」或「幹嘛」，誤為所謂「幹你娘」
      之可能，故證人唐淑美及林石根之證詞應尚不足以作為被
      告有為所謂「幹你娘」言詞之依據。
（二）至原告所提之中國醫藥學院精神醫學部門診收據影本，無
      論是否屬實，均無法證明與本事件有任何相當因果關係，
      自不得作為名譽受害之精神賠償依據。況且被告之言論僅
      為一時受到驚嚇脫口而出，並無指名道姓，更未具體指摘
      原告有何不名譽之事實，是本於理性第三人之客觀立場觀
      之，尚難認原告之社會評價有因而遭到貶低。原告固提出
      媒體報導以證明其名譽權受侵害，並請求回復名譽之適當
      處分。然詳察原告所提出之媒體報導，文中並未有任何抑
      損原告社會評價之內容，看過這些報導之第三人反而會質
      疑被告，並不會對原告之品德、聲譽產生負面評價。且依
      原告所提之職業、收入等相關資料可知，經過該件事情後
      ，原告之品德、聲譽不但未減低，反而受到社會各界邀請
      參加更多演講，實難謂原告之名譽有任何遭受侵害之情事
      。再加以原告又無其他證據證明事發後，社會大眾對原告
      之評價受有何貶損及因此受有何損害之事實，故原告主張
      名譽因此受有損害，並請求被告賠償損害，實屬無據。退
      步言之，縱認被告仍應負損害賠償責任，惟原告所請求12
      0萬元精神慰撫金及道歉啟事，顯已超過損害範圍。蓋被
      告並非於不特定多數人可共聞共見之場所為之，現場亦僅
      有少數特定人聽聞，且未指名道姓，對原告之影響應甚微
      。原告請求120萬元之精神慰撫金，顯屬過高；且兩造之
      衝突僅有與會人士聽聞，縱經媒體報導此事，惟新聞媒體
      僅是描述被告遭訴之過程，均未有任何貶低原告之內容。
      原告要求被告刊登之道歉啟事中如「承蒙乙○○老師寬恕
      ，爾後絕不再犯。」顯係卑微、求饒之語氣，涉及被告自
      我羞辱，依司法院大法官釋字第656號解釋，顯已違背比
      例原則。故原告該部分請求實已逾越保障其名譽權之必要
      手段及合理程度，非屬回復原告名譽之適當處分，自不應
      准許。
（三）另當時原告亦有對被告摔資料、侮辱被告之行為，使被告
      尊嚴盡失，依一般社會生活經驗，被告之社會評價因而遭
      到貶低，故被告亦得依民法第184條及第195條第1項之規
      定，請求原告負非財產上之損害賠償，並主張於本件原告
      請求賠償金額之範圍內加以抵銷等語。
（四）聲明：駁回原告之訴。
三、得心證之理由：
（一）原告主張被告於前開時地辱罵原告之事實，業據其提出97
      年2月23日聯合報網路新聞資料、97年2月23日ETTODAY（
      即東森）網路新聞資料、97年2月23日蘋果日報A14版新聞
      資料及中國醫藥學院門診收據等影本各一件為證，本院並
      依職權調閱本院97年度易字第1113號妨害名譽刑事卷宗，
      且有刑事判決書及臺中地檢署檢察官96年度偵字第26253
      號起訴書各一件附卷可稽，被告雖否認有侵害原告名譽之
      行為，然經證人即亞洲大學副教授唐淑美於前開刑事案件
      偵查中分別證稱：「（問：此次系務會議中妳是否聽到前
      系主任甲○○對參與會議之老師乙○○辱罵三字經或其他
      誹謗言語？）…當時我見到乙○○老師手拿一疊資料之卷
      宗往桌上用力一甩，系主任甲○○隨即脫口一句三字經，
      …」（見96年11月27日調查筆錄）、「（問：當天是乙○
      ○先有何動作，甲○○才有何動作？）當天對緩起訴的事
      起爭執，乙○○老師就拿一疊資料摔桌子，甲○○脫口而
      出「幹你娘」，但甲○○沒有用手指著何人說或很明顯對
      著某人講，…」（見96年12月20日訊問筆錄）；於本院刑
      事庭進行交互詰問時復具結證稱：「（問：你在主任辦公
      室有聽到什麼事情？）我聽到乙○○摔桌子後，甲○○就
      罵三字經，我聽到他罵一次，…」（見97年6月30日審判
      筆錄）。另證人亞洲大學助理教授林石根於偵查中分別證
      稱：「（問：此次系務會議中你是否聽到前系主任甲○○
      對參與會議之老師乙○○辱罵三字經或其他誹謗言語？）
      …當時蘇老師手拿一疊卷宗往桌上用力一甩，系主任甲○
      ○隨即脫口一句三字經，…」（見96年11月29日調查筆錄
      ）、「（問：有無參加96年2月8日之系務會議？）有。當
      時大家在討論事情，他們二人意見不合，乙○○將手上的
      資料往桌上摔，甲○○脫口就說「幹你娘」，…」「（問
      ：你確實有聽到甲○○有罵「幹你娘」？）有。」（見97
      年1月21日訊問筆錄）；於本院刑事庭進行交互詰問時，
      經被告提問：「我當初的幹是三字經，還是幹什麼，你能
      不能確定？」證人林石根亦具結證稱：「我覺得當初是罵
      三字經」（見97年6月30日審判筆錄）。互核前開證人多
      次分別於偵、審中證述之內容均相符合，則以證人唐淑美
      、林石根與兩造均為同事關係，且素無嫌怨，其等證詞應
      可採信，是原告主張之事實，堪信為真。
（二）被告雖辯稱：證人張智聖、蔡佩芬於刑事案件偵審中已證
      述在現場並未聽聞被告有罵「幹你娘」言語云云，固經本
      院調閱前開刑事案件卷宗查明，惟衝突之發生每每在一瞬
      間，在場人員會因其當時所處位置、注意力、精神狀態，
      及所面對之情況之不同，而產生不同聽聞之可能，是不能
      僅以證人張智聖、蔡佩芬於刑事案件偵審中所為證詞即據
      為有利於被告之認定。
（三）按民法上名譽權之侵害非即與刑法之誹謗罪相同，名譽有
      無受損害，應以社會上對個人評價是否貶損作為判斷之依
      據，苟其行為足以使他人在社會上之評價受到貶損，不論
      其為故意或過失，均可構成侵權行為，其行為不以廣佈於
      社會為必要，僅使第三人知悉其事，亦足當之（最高法院
      90年台上字第646號判例意旨參照）。是所謂之名譽，乃
      指人格之社會評價，名譽有無受侵害，應以社會上對其評
      價是否貶損以為斷。本件被告前開言語，在台語之意思，
      以一般社會之通念，係屬極為粗鄙之言語，並有侮辱對方
      之意；又被告於系務會議進行中，尚有其他與會人員在場
      時，以上開穢語辱罵原告，即有公開貶抑原告人格之意涵
      ，足以對於原告個人在社會上所保持之人格、身份及地位
      ，達貶損其評價之程度；且被告對原告所為行為，已使原
      告在精神上、心理上感受到難堪，足以侵害原告之名譽，
      應可認定。
（四）次按，因故意或過失，不法侵害他人之權利者，負損害賠
      償責任；不法侵害他人名譽者，被害人雖非財產上之損害
      ，亦得請求賠償相當之金額，民法第184條第1項、第195
      條第1項分別定有明文；又按慰藉金之賠償須以人格權遭
      遇侵害，使精神上受有痛苦為必要，其核給之標準固與財
      產上損害之計算不同，然非不可斟酌雙方身分資力與加害
      程度，及其他各種情形核定相當之數額（最高法院51年台
      上字第223號判例意旨參照），亦即民法第195條不法侵害
      他人人格法益得請求賠償相當之金額，應以實際加害之情
      形、加害之程度、被害人所受精神上痛苦之程度、賠償權
      利人之身分、地位、經濟能力，並斟酌賠償義務人之故意
      或過失之可歸責事由、程度、資力或經濟狀況綜合判斷之
      。本件被告於系務會議進行中，尚有其他與會人員在場時
      ，以上開穢語辱罵原告，自係不法侵害原告名譽，原告請
      求賠償非財產上之損害，自屬有據。查原告係亞洲大學財
      經法律系專任講師及國立中正大學法律學研究所博士候選
      人。歷任私立朝陽科技大學、私立僑光技術學院、私立嶺
      東技術學院及私立修平技術學院兼任講師，並為多個社會
      服務團體之委員與講師。而被告為博士學歷，並曾任財政
      部專員、科長、專門委員、行政院公平交易委員會法務處
      長、委員、亞洲大學學務長、財經法律學系系主任，現為
      國立中央大學財務金融學系兼任副教授、世新大學法律學
      系兼任副教授、中原大學財經法律系兼任副教授等情，為
      兩造所不爭執；又兩造之財產、所得狀況，復有本院依職
      權向稅務電子閘門調取之財產、所得調件明細表附卷可稽
      。本院斟酌兩造之身分地位、職業、教育程度、及兩造發
      生爭執之地點、當時情境，並原告在社會上評價受到貶損
      之程度，認原告請求被告給付120萬元之精神慰撫金，尚
      嫌過高，應以10萬元方屬相當，故原告於此範圍內慰撫金
      之請求，自屬有據，應予准許。
（五）至於名譽被侵害者，依民法第195條第1項後段之規定，固
      得請求回復名譽之適當處分，惟回復名譽之方法及範圍自
      應斟酌妨害名譽之手段，名譽受損之程度，再為適當必要
      之處分，另於報紙刊登道歉啟事是否認為適當，屬法院應
      予斟酌認定，而加以准駁之範圍，並非一經請求即應准許
      。查被告前開言語，係於系務會議進行中所為，在場與會
      人員約僅8、9人，為兩造所不爭執之事實，則在場聽聞人
      士當屬有限，又事後雖經多家新聞媒體報導於眾，然並無
      證據證明媒體之披露係由被告主導，且觀其報導之內容，
      均著重於被告因以三字經辱罵原告而遭訴之過程，其應屬
      非難於被告，尚無貶低原告在社會上之評價，況衡諸常情
      ，外人驟聞被告以三字經辱罵他人，所招致者，乃增生對
      被告之負面觀感，則有無再令被告於平面媒體刊登道歉啟
      事之必要，即有疑義，是原告此部分請求，應逾比例原則
      ，非屬回復名譽適當處分，不予准許。
（六）末按因故意侵權行為而負擔之債，其債務人不得主張抵銷
      ，民法第339條定有明文，本件被告雖抗辯：當時原告對
      伊摔資料、侮辱伊之行為，依民法第184條及第195條第1
      項之規定，原告應負非財產上損害之賠償責任，並以此與
      原告請求賠償金額之範圍內互為抵銷等語，惟原告對被告
      摔資料行為，有無侵害被告之名譽，尚有爭議，縱屬肯認
      ，然被告前開之辱罵原告之行為，侵害原告之權利，係屬
      故意侵權行為，依前開規定，被告是項抵銷抗辯，自無足
      取。
（七）按給付有確定期限者，債務人自期限屆滿時起，負遲延責
      任。給付無確定期限者，債務人於債權人得請求給付時，
      經其催告而未為給付，自受催告時起，負遲延責任。其經
      債權人起訴而送達訴狀，或依督促程序送達支付命令，或
      為其他相類之行為者，與催告有同一之效力。民法第229
      條第1項、第2項定有明文。又遲延之債務，以支付金錢為
      標的者，債權人得請求依法定利率計算之遲延利息。但約
      定利率較高者，仍從其約定利率。應付利息之債務，其利
      率未經約定，亦無法律可據者，週年利率為百分之5，民
      法第233條第1項、第203條亦有明文。本件原告對被告之
      侵權行為債權，核屬無確定期限之給付，既經原告提起刑
      事附帶民事訴訟而起訴狀繕本並於97年5月15日送達被告
      ，被告迄未給付，當應負遲延責任。是原告請求自刑事附
      帶民事起訴狀繕本送達被告之翌日即97年5月16日起，按
      週年利率百分之5計算之法定遲延利息，核無不合。從而
      ，原告依侵權行為法律關係，請求被告給付10萬元，及自
      97年5月16日起至清償日止，按週年利率百分之5計算之利
      息，為有理由，應予准許。逾上開範圍之請求，即無理由
      ，應予駁回。
四、本判決原告勝訴部分，本院命被告給付之金額未逾50萬元，
    依民事訴訟法第389條第1項第5款之規定，職權宣告假執行
    。併依民事訴訟法第392條第2項規定，職權宣告被告預供相
    當之擔保金額後得免為假執行。
五、本件原告提起刑事附帶民事訴訟，而由本院刑事庭依刑事訴
    訟法第504條第1項規定，裁定移送前來，依同條第2項規定
    免繳納裁判費，於本院審理期間，本件亦無其他必要訴訟
    費用，是無訴訟費用負擔之問題，併予敘明。
中    華    民    國    98    年    7     月    30    日
                  民事第二庭    法  官  楊國精
正本係照原本作成。
如對本判決上訴，須於判決送達後20日內向本院提出上訴狀。
中    華    民    國    98    年    7     月    30    日
                                書記官
附件：
道歉啟事：
本人於民國96年2月8日對乙○○講師所做之公然侮辱行為，深感
歉意。承蒙乙○○講師寬恕，爾後絕不再犯。道歉人：甲○○。


司法院資訊處製作；財團法人民間司法改革基金會備份。
